ACORDAO-COMPLETO-2523263

ACÓRDÃO 2028/2022 ATA 13/2022 - SEGUNDA CÂMARA

VISTOS, relatados e discutidos os embargos de declaração interpostos pelo Departamento Nacional de Infraestrutura de Transportes (DNIT) contra o Acórdão 8294/2021-TCU-Segunda Câmara,
ACORDAM os Ministros do Tribunal de Contas da União, reunidos em Sessão da Segunda Câmara, ante as razões expostas pelo Relator, e com fundamento nos arts. 32, inciso II, e 34 da Lei 8.443/1992, em:
9.1. conhecer dos embargos de declaração e, no mérito, rejeitá-los;
9.2. dar ciência ao órgão de origem quanto à necessidade de observância, em relação aos atos em exame, da decisão proferida no Agravo de Instrumento 0059167-89.2014.4.01.0000/DF, atualmente em trâmite no Tribunal Regional Federal da 1ª Região, dando imediato cumprimento às determinações contidas nos subitens 9.3.1 e 9.3.3 (primeira parte) do Acórdão 13305/2020-TCU-Segunda Câmara, caso venha a ser desconstituída ou suspensa a eficácia da referida decisão;
9.3. encaminhar ao Departamento de Assuntos Extrajudiciais da Advocacia-Geral de União (AGU) e à Conjur/TCU as informações necessárias ao acompanhamento do Agravo de Instrumento 0059167-89.2014.4.01.0000/DF, atualmente em trâmite no Tribunal Regional Federal da 1ª Região, medida determinada pela Questão de Ordem aprovada na Sessão Plenária de 8/6/2011 (Ata 22/2011) ;
9.4. dar ciência desta deliberação ao embargante e aos interessados.

Embargos de declaração interpostos pelo Departamento Nacional de Infraestrutura de Transportes (DNIT) contra  Acórdão que conheceu de pedido de reexame e negou-lhe provimento.

Segunda Câmara

Superintendência Regional do DNIT no Estado do Paraná - DNIT/PR.

3. Interessados/Responsáveis/Recorrentes:
3.1. Interessados: Maria Angela Lopes da Rosa (XXX.077.159-XX); Marli Sprenger (XXX.299.179-XX); Neuza Costa de Almeida (XXX.347.919-XX); Nharrime Abdon Musser da Silva (XXX.972.585-XX); Sergio de Melo Neu (XXX.079.479-XX).
3.2. Recorrente: Superintendência Regional do DNIT no Estado do Paraná - DNIT/PR (04.892.707/0020-73).

13.1. Ministros presentes: Bruno Dantas (Presidente), Augusto Nardes (Relator) e Antonio Anastasia.
13.2. Ministro-Substituto convocado: Marcos Bemquerer Costa.
13.3. Ministro-Substituto presente: André Luís de Carvalho.

AUGUSTO NARDES

Ministro Augusto Nardes.

Trata-se de embargos de declaração opostos pelo Departamento Nacional de Infraestrutura de Transportes (DNIT) , por meio de seu Diretor-Geral, em face do Acórdão 8294/2021-TCU-Segunda Câmara. 
2.	Por meio de despacho de peça 116, solicitei excepcionalmente a manifestação da Serur. Em atenção, a unidade instrutiva elaborou a instrução (peças 117 e 118) reproduzida a seguir com os devidos ajustes:
INTRODUÇÃO
1. Trata-se de embargos de declaração (peças 101 a 113) interposto pelo DNIT, contra o Acórdão 8294/2021-TCU-Segunda Câmara (peça 94) , que teve como relator o Excelentíssimo Senhor Ministro Augusto Nardes.
1.1. A deliberação recorrida apresenta o seguinte teor:
VISTOS, relatados e discutidos estes autos de aposentadoria, em que se examina, nesta fase processual, pedido de reexame interposto pelo Departamento Nacional de Infraestrutura de Transportes (DNIT) contra o Acórdão 13305/2020-TCU-Segunda Câmara, 
ACORDAM os Ministros do Tribunal de Contas da União, reunidos em Sessão da Segunda Câmara, ante as razões expostas pelo Relator e com fulcro no art. 48, c/c os arts. 32 e 33, da Lei 8.443/1992, em: 
9.1. conhecer do pedido de reexame para, no mérito, negar-lhe provimento;
9.2. dar ciência desta deliberação ao recorrente e aos interessados.
1.2. Para maior clareza, transcreve-se o teor do Acórdão 13305/2020-TCU-Segunda Câmara (peça 44) :
VISTOS, relatados e discutidos estes autos de aposentadorias deferidas pela Superintendência Regional do DNIT no Estado do Paraná em favor de Maria Ângela Lopes da Rosa, Marli Sprenger, Neuza Costa de Almeida, Nharrime Abdon Musser da Silva e Sérgio de Melo Neu;
ACORDAM os Ministros do Tribunal de Contas da União, reunidos em Sessão da 2ª Câmara, nos termos do art. 71, III e IX, da Constituição de 1988, dos arts. 1º, V, 39, II, e 45 da Lei nº 8.443, de 1992, e dos arts. 260, § 1º, e 262, § 2º, do RITCU, ante as razões expostas pelo Relator, em: 
9.1. assinalar a ilegalidade dos atos iniciais de aposentadoria em favor de Maria Ângela Lopes da Rosa Neu (à Peça 3 sob o n.º 10003878-04-2013-000012-1) , em favor de Marli Sprenger (à Peça 4 sob o n.º 10003878-04-2013-000005-9) , em favor de Neuza Costa de Almeida (à Peça 5 sob o n.º 10003878-04-2013-000009-1) , em favor de Nharrime Abdon Musser da Silva (à Peça 6 sob o n.º 10003878-04-2013-000003-2) e em favor de Sérgio de Melo Neu (à Peça 7 sob o n.º 10003878-04-2013-000010-5) , negando-lhes o respectivo registro, diante da indevida percepção da "Gratificação de Desempenho de Atividades Rodoviárias (GDAR) ", além da indevida ausência de expressa identificação sobre a decisão judicial tendente a amparar o pagamento da rubrica como "10289 DECISAO JUDICIAL N TRAN JUG AP" sob o valor de R$ 2.185,00;
9.2. dispensar o ressarcimento das quantias percebidas indevidamente, mas de boa-fé, em consonância com a Súmula nº 106 do TCU;
9.3. determinar que, no prazo de 15 (quinze) dias contados da ciência desta deliberação, a Superintendência Regional do DNIT no Estado do Paraná adote as seguintes medidas:
9.3.1. faça cessar os pagamentos decorrentes dos atos ora considerados ilegais, sob pena de responsabilidade solidária da autoridade administrativa omissa, nos termos do art. 71, IX, da Constituição de 1988 e do art. 262, caput, do RITCU; 
9.3.2. dê ciência desta deliberação aos interessados, alertando-os de que o efeito suspensivo proveniente da eventual interposição do subsequente recurso junto ao TCU não os eximirá da devolução dos valores percebidos indevidamente após a notificação, diante do não provimento desse recurso, devendo encaminhar os comprovantes da correspondente notificação ao TCU no prazo de 30 (trinta) dias; 
9.3.3. encaminhe a este Tribunal, nos termos do art. 262, § 2º, do RITCU, os novos atos de concessão de aposentadoria, sem a ilegalidade indicada nesta deliberação sobre a "Gratificação de Desempenho de Atividades Rodoviárias (GDAR) ", devendo, ainda, apresentar a expressa identificação da decisão judicial tendente a amparar o pagamento da rubrica como "10289 DECISAO JUDICIAL N TRAN JUG AP" sob o valor de R$ 2.185,00, para que sejam submetidos à apreciação pelo TCU, na forma do art. 260, caput, do RITCU;
9.4. enviar a cópia do presente Acórdão, com o Relatório e a Proposta de Deliberação, à Superintendência Regional do DNIT no Estado do Paraná, para ciência e efetivo cumprimento aos itens 9.3 deste Acórdão; e
9.5. arquivar o presente processo, sem prejuízo de promover o monitoramento da determinação proferida pelo item 9.3 deste Acórdão, representando ao TCU, se necessário (grifos acrescidos) .
HISTÓRICO
2. Nas aposentadorias consideradas ilegais, apurou-se o indevido pagamento da Gratificação de Desempenho de Atividades Rodoviárias (GDAR) . 
2.1. A jurisprudência do TCU é assente no sentido da ilegalidade da manutenção do pagamento dessa vantagem como 'Gratificação de Desempenho de Atividades Rodoviárias (GDAR) ', tendo nesse sentido, por exemplo, o Acórdão 8.778/2020 sido proferido pela 1ª Câmara do TCU, sob a relatoria do Ministro Bruno Dantas, nos seguintes termos:
' (...) 4. Sobre a percepção da parcela judicial referente à GDAR, esclareço que essa gratificação foi extinta nos termos do art. 28, inciso III, da Lei 8.460/1992. Seu pagamento sob a forma de rubrica judicial foi objeto de análise por este Tribunal no âmbito do TC-Processo 017.896/2012-6, conforme Acórdão 3707/2019-TCU-Segunda Câmara. Ali, restou apurado o seguinte contexto relacionado ao pagamento da parcela ora questionada:
 '58. A Unidade Jurisdicionada, de seu lado, chamada a se pronunciar, informou que houve a absorção da parcela de VPNI em fevereiro de 2014. Assim, a partir de março de 2014 as rubricas '82334 VPNI ART. 29 Lei 11.094/2005' e 'VANTAGEM INDIV.ART 9 Lei 8460/1992' foram integralmente absorvidas e passaram a não mais constar da folha de pagamento dos interessados.
 59. Ante a absorção das VPNI's na remuneração dos interessados, conforme Mensagem MPOG 554726, estes, representados pela Associação dos Servidores Federais em Transportes/ASDNER, impetraram Mandado de Segurança Coletivo 0018381-85.2014.4.01.3400, que teve o pedido liminar deferido parcialmente. Em 3/9/2014, a Juíza Federal, ratificou o deferimento parcial do pedido liminar, para conceder parcialmente a segurança, ocasião em que determinou à autoridade coatora que não procedesse os descontos determinados na Mensagem MPOG 554726, a título de reposição ao erário, dos valores decorrentes das VPNI's (peça 97) .
 60. Demais disso, existe decisão adotada em sede de Agravo de Instrumento 0019465-39.2014.4.01.0000, na qual a Desembargadora Federal deu provimento ao agravo, determinando a suspensão do ato coator contido na Mensagem MPOG 554726, com o consequente restabelecimento da VPNI, de forma a manter os valores que vinham sendo pagos, até o exame individual da situação de cada servidor (peça 98) .
 61. Dessa maneira, as quantias que vinham sendo pagas aos autores a título de VPNI foram reincorporadas aos proventos do ex-servidores a partir da folha de pagamento do mês de agosto de 2014 sob a rubrica '10289 DECISAO JUDICIAL N TRAN JU'.
 (...) 63. Diante da irregularidade dos pagamentos, o TCU pode considerar ilegais os atos, mas não pode determinar que o Órgão se abstenha de realizar os pagamentos da rubrica 10289 (DECISÃO JUDICIAL N TRAN JUG AP) , dada a existência de provimento judicial que garante, atualmente, no âmbito do Mandado de Segurança Coletivo 0018381-85.2014.4.01.3400, os pagamentos em questão. Nesse caso, cabe determinar à AGU, com o auxílio da Conjur/TCU, que acompanhe a ação judicial relativa ao Mandado de Segurança 0018381-85.2014.401.3400, para que, em caso de desconstituição da decisão, sejam adotadas as medidas para fazer cessar os pagamentos das rubricas consideradas irregulares por já terem sido absorvidas pelas reestruturações posteriores da carreira.'
2.2. No entanto, a decisão do Agravo de Instrumento 0019465-39.2014.4.01.0000 não está mais em vigor, tendo sido substituída pela sentença que, em 3 de setembro de 2014, julgou em caráter definitivo o mérito do Mandado de Segurança Coletivo 0018381-85.2014.4.01.3400, cuja parte dispositiva tem a seguinte redação:
 'Diante do exposto, ratificando o deferimento parcial do pedido liminar, CONCEDO PARCIALMENTE A SEGURANÇA para determinar à autoridade coatora que não proceda os descontos determinados pela Mensagem n° 554726, a título de reposição ao Erário, dos valores decorrentes de VPNIs recebidas pelos filiados da Impetrante.'
2.3. Por conseguinte, a sentença definitiva, de forma diversa do que fora decidido no agravo de instrumento, não determinou o reestabelecimento da vantagem ou a manutenção dos valores que vinham sendo pagos. Concedeu, apenas, parcial provimento ao pleito da associação impetrante, para impedir o desconto dos valores já recebidos pelos servidores. 
2.4. Apesar de essa decisão ainda não ter transitado em julgado, uma vez que estão pendentes de julgamento as apelações interpostas tanto pela associação impetrante quanto pela União, ambos os recursos foram recebidos apenas com efeito devolutivo. Inexistiria, portanto, suporte para a continuidade do pagamento da parcela em questão, que deveria ser imediatamente suspenso.
2.5. Nessa ordem de ideias, os atos de aposentadorias em apreço foram considerados ilegais.
2.6. Foi interposto pedido de reexame contra o acórdão que julgou ilegais as aposentadorias dos interessados, o qual teve a negativa de provimento por parte desta Corte de Contas. O seguinte excerto do voto do relator a quo sintetiza as questões de direito que justificaram a negativa de provimento do recurso interposto pelo DNIT: 
Trata-se de pedido de reexame em processo de aposentadoria, interposto pelo Departamento Nacional de Infraestrutura de Transportes (DNIT) contra o Acórdão 13305/2020-TCU-Segunda Câmara, de relatoria do Ministro-Substituto André Luís de Carvalho. 
2.  No âmbito da deliberação recorrida, este Tribunal julgou ilegal, negando-lhes registro, os atos de aposentadoria de Maria Ângela Lopes da Rosa Neu, Marli Sprenger, Neuza Costa de Almeida, Nharrime Abdon Musser da Silva e Sérgio de Melo Neu. Ainda naquela assentada, o TCU determinou ao órgão de origem, entre outras providências, que cessasse o pagamento decorrente dos atos impugnados. 
3. Conforme consta do voto condutor do acórdão recorrido, a ilegalidade dos atos decorreu dos indevidos pagamentos da Gratificação de Desempenho de Atividades Rodoviárias (GDAR) , baseados em decisão liminar proferida no Agravo de Instrumento 0019465-39.2014.4.01.0000, tornada posteriormente ineficaz, no âmbito do Mandado de Segurança Coletivo 0018381-85.2014.4.01.3400, a partir do julgamento definitivo da aludida ação judicial, em setembro de 2014 (antes do envio dos atos de aposentadoria ao TCU) .
4. Submetido o presente recurso à Secretaria de Recursos (Serur) , a unidade técnica propôs, com o aval do Ministério Público junto ao TCU, negar-lhe provimento. 
5. Expostos brevemente os fatos e ratificando despacho exarado à peça 84, conheço do presente recurso. No mérito, manifesto minha anuência aos pareceres uniformes exarados nos autos e adoto os fundamentos utilizados pela Serur como razões de decidir.
6. De fato, conforme avaliado no parecer da Serur, há que se reconhecer que, após a mencionada decisão, proferida no Mandado de Segurança Coletivo 0018381-85.2014.4.01.3400, tornando ineficaz a liminar exarada no Agravo de Instrumento 0019465-39.2014.4.01.0000, adveio decisão mais recente no mesmo processo, ainda que provisória, favorável à Associação dos Servidores Federais em Transportes - ASDNER.
7. Não obstante, a unidade instrutiva avaliou (valendo-se de precedentes do Supremo Tribunal Federal - RE 573.232/SC - e do Superior Tribunal de Justiça - Resp 1.374.678) que o provimento judicial não beneficia os interessados que tiveram seus atos julgados ilegais neste processo, uma vez que não foram apresentadas, na peça recursal, provas robustas de filiação desses interessados à referida associação ou cópias de declarações autorizando a referida entidade a defender seus interesses na aludida ação. 
8. Nesse sentido, rejeitando-se os argumentos recursais, reafirmo minha adesão aos pareceres exarados nos autos para negar provimento ao pedido de reexame interposto pela Superintendência Regional do DNIT no estado do Paraná (DNIT/MT) contra o Acórdão 13305/2020-TCU-Segunda Câmara.
2.7. Em vista da oposição dos presentes embargos, assim despachou o Excelentíssimo Senhor Ministro Augusto Nardes (peça 116) :
Cuidam os atos, na origem, de atos de aposentadorias que, julgados ilegais, foram objeto de pedido de reexame interposto pelo Departamento Nacional de Infraestrutura de Transportes (DNIT) contra o Acórdão 13305/2020-TCU-Segunda Câmara, de relatoria do Ministro-Substituto André Luís de Carvalho.
2. Ao analisar o referido pedido de reexame, a Serur, após apresentar precedentes de tribunais superiores, manifestou-se nos termos transcritos a seguir, para concluir que a ação judicial interposta pela ASDNER não repercutia na esfera jurídica dos interessados. Por esse motivo, propôs a negativa de provimento do recurso, posição acolhida no âmbito do Acórdão 8294/2021-TCU-Segunda Câmara, de minha relatoria:
5.7. Assim, ad argumentandum tantum, ainda que se venha a reconhecer que a Associação dos Servidores Federais em Transportes - ASDNER tenha obtido sucesso em sua ação, ainda que provisoriamente, entende-se que o provimento judicial não beneficia os interessados que tiveram seus atos julgados ilegais, eis que, além de não trazerem provas robustas de suas filiações à referida associação, não trouxeram aos autos declaração expressa em que autoriza referida entidade a defender seus interesses na aludida ação.
3. O DNIT, no entanto, argumenta, em sede de Embargos de Declaração, que a documentação suscitada pela Serur se encontrava nos autos e acusa, por esse motivo, omissão do acórdão recorrido, por não ter levado em consideração em sua análise as fichas financeiras indicadas. Apresenta, em acréscimo, documentação complementar em relação à filiação das interessadas.
4. De fato, verifica-se que as fichas financeiras das interessadas (peças 25 a 29) foram encaminhadas em atenção à diligência efetuada por meio do Ofício 32674/2020-TCU/Seproc (peça 11) .
5. Sendo assim, determino o encaminhamento dos autos à Serur para que avalie o teor da documentação mencionada pelo DNIT, bem como os novos elementos contidos nos embargos opostos, em confronto com a análise retro transcrita, verificando se são suficientes para alterar as conclusões do acórdão embargado.
ADMISSIBILIDADE
3. Propõe-se o conhecimento dos embargos de declaração, com fulcro no artigo 34, § 2º, da Lei 8.443, de 1992 e no artigo 287, § 3º, do RI/TCU, suspendendo-se os efeitos do subitem 9.1 do Acórdão 8294/2021-TCU-Segunda Câmara. Tendo em vista o teor do despacho do relator (peça 116) , entende-se que conheceu dos presentes embargos.
MÉRITO 
4. Delimitação
4.1 Constitui objeto dos presentes embargos de declaração definir se há omissão ou contradição no Acórdão 8294/2021-TCU-Segunda Câmara.
5. Da omissão e da contradição
5.1. O embargante aduz que a decisão ora embargada apresenta omissão, com base nos seguintes argumentos:
5.2. Na decisão que apreciou o Pedido de Reexame, essa Corte de Contas considera que, ainda que se venha a reconhecer que a Associação dos Servidores Federais em Transportes - ASDNER tenha obtido sucesso em sua ação, mesmo que provisoriamente, entende-se que o provimento judicial não beneficia os interessados que tiveram seus atos julgados ilegais, eis que, além de não trazerem provas robustas de suas filiações à referida associação, não trouxeram aos autos declaração expressa em que autoriza referida entidade a defender seus interesses na aludida ação. 
5.3. Ocorre Excelência, que tal assertiva não condiz com toda a documentação constante do presente processo, e encaminhada pelo DNIT a essa Corte de Contas. 
5.4. Conforme comprovantes no Sistema Conecta-TCU, de Resposta à comunicação referente ao Ofício 032.674/2020 do processo TC Processo 011.910/2020-8, os documentos (6057880 e 6058249) , de 15/07/2020, foram protocolados nessa Corte de Contas, contendo, AMBOS, toda a documentação comprobatória, incluindo a decisão (5973316) que determinou a inclusão dos pagamentos aos aposentados, a qual contém, PRIMEIRO, a relação dos filiados da ASDNER, e SEGUNDO, as fichas financeiras dos interessados (5975851, 5975859, 5975873, 5975895, 5975902) , todos com a especificação da rubrica 30050 |ASDNER - MENSALIDADE. 
5.5. Ou seja, claro está, e sempre constou nos autos, que os aposentados são filiados à Associação dos Servidores Federais em Transportes - ASDNER, pois é descontado direto dos seus proventos e registrado no contracheque o valor e a descrição do favorecido.
5.6. Ora, Nobre Julgador, como pode a unidade técnica alegar que não foram trazidas aos autos provas robustas das filiações dos interessados à referida associação, diante de toda a documentação constante do processo? Resta, portanto, evidentemente comprovado que houve clara omissão, ao se deixar de analisar todo e qualquer documento acostado aos autos. 
5.7. Desta forma, é imprescindível afastar a omissão, promovendo a devida análise dos referidos documentos, que comprovam, inequivocamente, que os interessados são devidamente filiados à Associação dos Servidores Federais em Transportes - ASDNER, não restando dúvida de terem seus direitos assegurados de perceberem os pagamentos da Vantagem Pessoal Nominalmente Identificável - VPNI. 
5.8. Comprovado, assim, que o acórdão embargado está maculado por omissão relevante, até mesmo para a própria execução da decisão, posto que a ausência de análise dessa Corte a respeito de toda a documentação constante dos autos, infringe, além do mais, o direito ao devido processo legal, assegurado a qualquer cidadão, com todas as etapas previstas em lei, dotado de todas as garantias constitucionais.
5.9. Por oportuno, junto ao presente as declarações de filiação e amparo judicial em todas as ações judiciais promovidas pela Associação dos Servidores Federais em Transportes - ASDNER: 
1. Declaração ASDNER - Maria Ângela L. Rosa (8550144) ; 
2. Declaração ASDNER - Marli Sprenger (8550161) ; 
3. Declaração ASDNER - Neuza C. de Almeida (8550205) ; 
4. Declaração ASDNER - Nharrime A. M. Silva (8550183) ; e
 5. Declaração ASDNER - Sergio de Melo Neu (8550224) .
5.10. Demais disso, muito embora essa Corte de Contas ratifique que a decisão judicial assegura aos interessados o direito ao benefício, se contradiz ao negar essa garantia concedida, retirando dos aposentados, interessados do presente processo, parte dos seus proventos. 
5.11. Além disso, determina a esta Autarquia que proceda o descumprimento de decisão judicial, para a qual foi expedida o Parecer nº 1.118/2014 - PRU 1ª Região/COSEP (7137885) , de 22/12/2014, que analisou a força executória da decisão prolatada no Agravo de Instrumento nº 0059167- 89.2014.4.01.0000/DF, concluindo pela sua imediata força executória, no sentido de restabelecer o pagamento das VPNI's, conforme vinha sendo pago antes da vigência da Mensagem nº 554726, aos filiados da ASDNER. 
5.12. Logo, está claro que, caso o DNIT cumpra a determinação dessa Corte de Contas, estará descumprindo decisão judicial, mais antiga e sem que tenha havido qualquer mudança do quadro fático, que permanece o mesmo desde quando o Agravo de Instrumento foi examinado. 
5.13. Desta forma, é imprescindível afastar a referida contradição, a fim de que os interessados permaneçam recebendo os valores assegurados pela referida decisão judicial e o DNIT cumprindo o parecer de força executória.
Análise:
5.14. De fato, verifica-se que as fichas financeiras dos interessados constavam nos autos, em que há o desconto da mensalidade referente à ASDNER (peças 25 a 29) . Demais disso, o embargante trouxe à colação os documentos de peças 108-112, onde consta a declaração de que os interessados são filiados à ASDNER desde 1989, estando amparados 'por todas as ações judiciais promovidas pela ASDNER'.
5.15. Mas não é só: deve-se analisar com mais detença a ementa do Resp 1.374.678 apreciado no STJ:
4. Ademais, não se desconhece que prevalece na jurisprudência do STJ o entendimento de que, indistintamente, os sindicatos e associações, na qualidade de substitutos processuais, detêm legitimidade para atuar judicialmente na defesa dos interesses coletivos de toda a categoria que representam, por isso, caso a sentença coletiva não tenha uma delimitação expressa dos seus limites subjetivos, a coisa julgada advinda da ação coletiva deve alcançar todas as pessoas da categoria, legitimando-as para a propositura individual da execução de sentença. 
5. No entanto, não pode ser ignorado que, por ocasião do julgamento do Recurso Extraordinário n. 573.232/SC, sob o regime do artigo 543-B do CPC, o Plenário do STF proferiu decisão, com repercussão geral, perfilhando entendimento acerca da exegese do art. 5º, inciso XXI, da Constituição Federal, em que fez distinção entre a representação, conferida pelo mencionado dispositivo às associações, da substituição processual dos sindicatos. 
6. Com efeito, à luz da interpretação do art. 5º, XXI, da CF, conferida por seu intérprete Maior, não caracterizando a atuação de associação como substituição processual - à exceção do mandado de segurança coletivo -, mas como representação, em que é defendido o direito de outrem (dos associados) , não em nome próprio da entidade, não há como reconhecer a possibilidade de execução da sentença coletiva por membro da coletividade do plano de benefícios de previdência privada que nem sequer foi filiado à associação autora da ação coletiva.
5.16. Ou seja, à luz do art. 5º, LXX, b, da Lei Maior, é de se entender que as associações podem impetrar mandado de segurança coletivo, em defesa dos interesses de seus associados, independentemente de autorizações expressas destes últimos. É essa a interpretação sistemática que se faz cotejando-se o referido dispositivo constitucional com o art. 5º, XXI, da Carta Política.
5.17. Posta assim a questão, como se examina mandado de segurança coletivo impetrado pela ASDNER, entende-se que se deve observar o provimento judicial deferido no Agravo de Instrumento 0059167-89.2014.4.01.0000/DF (peça 54) :
 5.18. É dizer: entende-se correto o posicionamento do DNIT, ao ponderar que apenas cumpre com decisão judicial liminar antecipatória de tutela recursal no bojo do Agravo de Instrumento n.º 0059167-89.2014.4.01.0000 ao realizar os pagamentos aos aposentados Senhores Maria Ângela Lopes da Rosa (CPF XXX.077.159-XX) , Marli Sprenger (CPF XXX.299.179-XX) , Neuza Costa de Almeida (CPF XXX.347.919-XX) , Nharrime Abdon Musser da Silva (CPF XXX.972.585-XX) e Sérgio de Melo Neu (CPF XXX.079.479-XX) , na rubrica 10289 - DECISAO JUDICIAL N TRAN JUG AP.
5.19.  No que tange à decisão judicial supra, observa-se que a mesma ainda não se tornou definitiva, ou seja, não transitou em julgado. Situações similares são encontradas com razoável frequência na apreciação de atos de pessoal por este Tribunal, quando o interessado dispõe de decisão judicial (ainda não definitiva) favorável para manter benefício que, no entendimento do TCU, não é devido.  
5.20. Nesses casos, o Tribunal usualmente nega registro ao ato e determina aos órgãos responsáveis o acompanhamento da ação judicial, para que implementem as consequências cabíveis (como a suspensão de pagamentos) se a decisão vier a perder sua eficácia. Todavia, enquanto isso não ocorrer, os pagamentos subsistirão - mas por força própria da decisão judicial concessiva da vantagem, sem a anuência do órgão de controle externo da legalidade da despesa pública.  
5.21. Nessa linha, destaca-se o voto revisor proferido pelo Ministro Benjamin Zymler, no Acórdão 1106/2020-TCU-Plenário, in verbis: 
 O indeferimento do registro, por outro lado, a par de não criar nenhum embaraço à plena eficácia do provimento jurisdicional, previne - na hipótese de revogação desse provimento - embaraços desnecessários no plano administrativo para o restabelecimento do 'status quo ante'. 
5.22. Referido entendimento encontra amparo na doutrina do eminente Roberto Rosas:
No S.T.F. asseverou o Ministro Rafael de Barros Monteiro que as decisões do Tribunal de Contas não podem ser revistas pelo Poder Judiciário, a não ser quanto ao seu aspecto formal, palavras corroboradas na mesma assentada pelo Min. Djaci Falcão, considerando essas decisões com força preclusiva (R.E. 55.821 - R.T.J. 43/151) . Ainda quando o ato administrativo seja praticado pelo Tribunal de Justiça, não ficará imune à apreciação do Tribunal de Contas com competência para isso (R.E. 47.390 - R.T.J. 32/115, bem como com o exercício de auditoria financeira e orçamentária sobre as contas dos Três Poderes, inclusive  Legislativo (art. 70, § 3º - Const.) assim interpretado pelo S.T.F. na Representação 764 do Espírito Santo (R.T.J. 50/245) (apud Jorge Ulisses Jacoby Fernandes, in Tribunais de Contas do Brasil, Jurisdição e Competência, Belo Horizonte: Editora Fórum, 2003, p. 153) .
5.23. É dizer: a competência do TCU, prevista no art. 71, III, da Lei Maior de 1988, de apreciar, para fins de registro, as concessões de aposentadoria, é privativa desta Corte de Contas, sendo que não pode ser revista pelo Judiciário. Assim, independentemente do deslinde do referido processo na justiça federal, deve-se manter o julgamento pela ilegalidade das concessões em apreço. Isso porque essa intelecção preserva a independência e a autonomia constitucional do Tribunal de Contas da União, garantindo, ao mesmo tempo, o respeito à tutela judicial, pois não se determinaria as suspensões dos pagamentos por ela garantidos, ainda que provisoriamente.
5.24. Nesse sentido, pelas razões antes expostas e a fim de evitar o sobrestamento de processos neste tribunal, entende-se não haver óbice à continuidade do feito,  dando-se ciência ao órgão de origem quanto à necessidade de observância, em relação aos atos em exame, da decisão proferida no Agravo de Instrumento  0059167-89.2014.4.01.0000/DF, atualmente em trâmite no Tribunal Regional Federal da 1ª Região, dando imediato cumprimento às determinações contidas nos subitens 9.3.1 e 9.3.3 (primeira parte) do Acórdão 13305/2020-TCU-Segunda Câmara, caso venha a ser desconstituída ou  suspensa a eficácia da referida decisão.
5.25. Assim, opina-se no sentido de que há a omissão alegada. No entanto, tal omissão não altera o mérito deste recurso, ou seja, não tem efeitos infringentes.
CONCLUSÃO
6. Diante do exposto, conclui-se que há a omissão alegada pelo embargante, mas não há que se falar em efeitos infringentes destes embargos de declaração. No entanto, deve-se dar ciência ao órgão de origem quanto à necessidade de observância, em relação aos atos em exame, da decisão proferida no Agravo de Instrumento 0059167-89.2014.4.01.0000/DF, atualmente em trâmite no Tribunal Regional Federal da 1ª Região, dando imediato cumprimento às determinações contidas nos subitens 9.3.1 e 9.3.3 (primeira parte) do Acórdão 13305/2020-TCU-Segunda Câmara, caso venha a ser desconstituída ou suspensa a eficácia da referida decisão.
6.1. Por fim, entende-se que se deve encaminhar ao Departamento de Assuntos Extrajudiciais da Advocacia-Geral de União (AGU) e à Conjur/TCU as informações necessárias ao acompanhamento do Agravo de Instrumento 0059167-89.2014.4.01.0000/DF, atualmente em trâmite no Tribunal Regional Federal da 1ª Região, medida determinada pela Questão de Ordem aprovada na Sessão Plenária de 8/6/2011 (Ata 22/2011) .
6.2. Nesse sentir, é de se propor a rejeição dos presentes embargos.
PROPOSTA DE ENCAMINHAMENTO
7. Diante do exposto, submete-se o presente processo à consideração superior, propondo a adoção das seguintes medidas:
a) conhecer dos presentes embargos de declaração e, no mérito, rejeitá-los, sem embargo de dar ciência ao órgão de origem quanto à necessidade de observância, em relação aos atos em exame, da decisão proferida no Agravo de Instrumento 0059167-89.2014.4.01.0000/DF, atualmente em trâmite no Tribunal Regional Federal da 1ª Região, dando imediato cumprimento às determinações contidas nos subitens 9.3.1 e 9.3.3 (primeira parte) do Acórdão 13305/2020-TCU-Segunda Câmara, caso venha a ser desconstituída ou  suspensa a eficácia da referida decisão;
b) encaminhar ao Departamento de Assuntos Extrajudiciais da Advocacia-Geral de União (AGU) e à Conjur/TCU as informações necessárias ao acompanhamento do Agravo de Instrumento 0059167-89.2014.4.01.0000/DF, atualmente em trâmite no Tribunal Regional Federal da 1ª Região, medida determinada pela Questão de Ordem aprovada na Sessão Plenária de 8/6/2011 (Ata 22/2011) ;
c) informar o embargante e demais interessados do acórdão a ser proferido, destacando que o relatório e o voto que o fundamentam podem ser acessados por meio do endereço eletrônico www.tcu.gov.br/acordaos.
2.	O Ministério Público junto ao TCU (MPTCU) manifestou-se de forma favorável ao posicionamento da Serur, conforme se verifica no despacho de peça 119 reproduzido a seguir:
Trata-se de embargos de declaração interpostos pela Superintendência Regional do DNIT no estado do Paraná contra o Acórdão 8294/2021-TCU-Segunda Câmara (peça 94) , relatado pelo Ministro Augusto Nardes, por meio do qual foi negado provimento ao pedido de reexame interposto contra o Acórdão 13305/2020-TCU-Segunda Câmara, que negou o registro de atos emitidos por aquele Órgão.
2. No acórdão embargado, a Secretaria de Recursos (Serur) propôs conhecer do recurso, para, no mérito, negar-lhe provimento, por entender que não foram trazidos aos autos argumentos capazes de alterar a deliberação recorrida, o que foi acolhido pelo Acórdão 8294/2021-TCU-Segunda Câmara.
3. Na presente fase recursal, a Serur propõe o conhecimento dos embargos, para que, no mérito, eles sejam rejeitados, sem prejuízo de que seja dada ciência ao órgão de origem quanto à necessidade de observância, em relação aos atos em exame, da decisão proferida no Agravo de Instrumento 0059167-89.2014.4.01.0000/DF, atualmente em trâmite no Tribunal Regional Federal da 1ª Região.
4. Além disso, propõe que as determinações contidas nos subitens 9.3.1 e 9.3.3 (primeira parte) do Acórdão 13305/2020-TCU-Segunda Câmara sejam imediatamente atendidas em caso de decisão desfavorável aos interessados na referida ação judicial, a qual deverá ser acompanhada pela Conjur/TCU, AGU e jurisdicionada.
5. De início, vale lembrar que os requisitos para a representação dos filiados em ações coletivas interpostas por associações já foi objeto de apreciação pelo Supremo Tribunal Federal (STF) ao julgar o Recurso Extraordinário RE 573.232/SC, de relatoria do Ministro Marco Aurélio, com repercussão geral reconhecida. 
6. Naquela oportunidade, ao analisar o disposto no art. 5º, inciso XXI, da Constituição Federal, a Corte Suprema entendeu que as entidades associativas têm legitimidade para representar seus filiados judicial ou extrajudicialmente somente mediante autorização expressa destes, a qual deve ser apresentada no processo de conhecimento e, juntamente com a lista de todos os representados, ser juntada à inicial.
7. In casu, verifica-se que constam dos autos os descontos das mensalidades da associação nos contracheques dos interessados, bem como declarações recentes dos mesmos, elaboradas em julho de 2021, informando que são filiados à associação desde 1989 e estão amparados por todas as ações judiciais promovidas por aquela entidade. 
8. Entretanto, não foram encontradas nos autos as comprovações de que os interessados autorizaram expressamente suas representações perante a associação, previamente à impetração da ação; tampouco a lista que foi juntada à inicial com os nomes de todos os representados na ação, conforme exigido pela jurisprudência do STF.
9. Nesse caso, vale lembrar que, segundo o Manual de Recursos deste Tribunal, aprovado pela Portaria TCU 35/2014, 'o recorrente deve trazer todos os elementos que julgue necessários para sua defesa na instância recursal', não sendo admitido o deferimento de pedidos para que o Tribunal adote diligências para produção de provas que deveriam ser apresentadas pelo próprio responsável ou interessado.
10. Ademais, mesmo se os interessados tivessem, de fato, comprovado que estão protegidos pela decisão judicial alegada, isso não obrigaria este Tribunal a mudar o mérito dos atos para legais, tendo em vista que o princípio da independência das instâncias possibilita que esta Corte de Contas manifeste entendimento diverso daquele declarado pelo Poder Judiciário.
11. Nesse sentido, cabe frisar que é firme a jurisprudência de que as decisões judiciais de juízes ou tribunais não podem compelir esta Corte de Contas a registrar ato de aposentadoria, a exemplo dos acórdãos 1.857/2003, 961/2006, 962/2006 e 963/2006 do Plenário, salvo quando o Tribunal for parte e a determinação for expedida pelo STF, conforme entendeu aquele Pretório Excelso no MS 23.665-DF, o que não se enquadra no caso ora analisado.
12. Ante o exposto, este membro do Ministério Público de Contas, em consonância com a Unidade Técnica, entende que os presentes embargos de declaração devem ser acolhidos, para, no mérito, serem rejeitados. 
13. Não obstante, propõe que este Tribunal esclareça ao DNIT que, caso a representação dos interessados nos autos do Agravo de Instrumento 0059167-89.2014.4.01.0000/DF venha a ser comprovada de acordo com a jurisprudência do STF, o eventual descumprimento da decisão deste Tribunal por força de decisão judicial impeditiva não enseja a aplicação de multa ao gestor, o que será objeto de análise posterior por este Tribunal em sede de monitoramento."
	É o relatório.

não há.

Procurador Sergio Ricardo Costa Caribé.

PESSOAL. APOSENTADORIA. PARCELA "OPÇÃO" E QUINTOS CONCEDIDOS DE FORMA IRREGULAR. ILEGALIDADE. NEGATIVA DE REGISTRO. PEDIDOS DE REEXAME. ARGUMENTOS INSUFICIENTES PARA ALTERAR O ENTENDIMENTO QUANTO À PARCELA "OPÇÃO". COMPROVAÇÃO DE QUE O PAGAMENTO DE QUINTOS OCORREU NOS TERMOS DE DECISÃO JUDICIAL TRANSITADA EM JULGADO. PROVIMENTO PARCIAL, MAS MANUTENÇÃO DA ILEGALIDADE DO ATO. EMBARGOS DE DECLARAÇÃO. INEXISTÊNCIA DA CONTRADIÇÃO ALEGADA. TENTATIVA DE REDISCUTIR O MÉRITO. REJEIÇÃO.

APOSENTADORIA (APOS)

Secretaria de Recursos (Serur).

Trago a apreciação, embargos de declaração apresentados pelo Departamento Nacional de Infraestrutura de Transportes (DNIT) contra o Acórdão 8294/2021-TCU-Segunda Câmara, no âmbito do qual, neste processo de aposentadoria, o Tribunal conheceu do pedido de reexame interposto pelo ora embargante, negando-lhe provimento.
2.	O embargante alega, em suma, omissão na decisão proferida, por não ter sido levado em conta que os interessados são filiados à Associação dos Servidores Federais em Transportes (ASDNER) , conforme documentação já constante dos autos, mas que desconsiderada na análise realizada tanto no relatório quanto no meu voto.
3.	Também alegam, os embargos, contradição no acordão combatido, em virtude de essa Corte de Contas ter, segundo seu entendimento, ratificado que decisão judicial asseguraria aos interessados o direito à manutenção do pagamento da vantagem 'Gratificação de Desempenho de Atividades Rodoviárias (GDAR) , mas ter negado essa garantia concedida judicialmente, retirando dos aposentados, interessados do presente processo, parte dos seus proventos.
4.	Além disso, o Tribunal teria determinado à Autarquia que procedesse o descumprimento de decisão judicial, para a qual foi expedida o Parecer nº 1.118/2014 - PRU 1ª Região/COSEP (7137885) , de 22/12/2014, que analisou a força executória da decisão prolatada no Agravo de Instrumento 0059167- 89.2014.4.01.0000/DF, concluindo pela sua imediata força executória, no sentido de restabelecer o pagamento das VPNI's, conforme vinha sendo pago antes da vigência da Mensagem nº 554726, aos filiados da ASDNER.
5.	Submetidos os autos, de forma excepcional à análise da Secretária de Recursos (Serur) , aquela unidade técnica concordou ter havido a omissão alegada pelo embargante, embora discorde da necessidade de se atribuir efeitos infringentes aos embargos. Como alternativa, a unidade técnica propõe dar ciência ao DNIT quanto à necessidade de observância, em relação aos atos em exame, da decisão proferida no Agravo de Instrumento 0059167-89.2014.4.01.0000/DF, atualmente em trâmite no Tribunal Regional Federal da 1ª Região, dando imediato cumprimento às determinações contidas nos subitens 9.3.1 e 9.3.3 (primeira parte) do Acórdão 13305/2020-TCU-Segunda Câmara, caso venha a ser desconstituída ou suspensa a eficácia da referida decisão.
6.	 O Ministério Público junto ao TCU (MPTCU) concorda com a Serur, sobre a existência nos autos dos descontos das mensalidades da associação nos contracheques dos interessados, bem como declarações recentes dos mesmos, elaboradas em julho de 2021, informando que são filiados à associação desde 1989 e estão amparados por todas as ações judiciais promovidas por aquela entidade.
7.	No entanto, pondera que não foram encontradas nos autos as comprovações de que os interessados autorizaram expressamente suas representações perante a associação, previamente à impetração da ação; tampouco a lista que foi juntada à inicial com os nomes de todos os representados na ação, conforme exigido pela jurisprudência do STF, a qual colaciona em seu parecer.
8.	Dessa forma, embora acompanhando a Serur na proposta de conhecer dos embargos e negar-lhes provimento, entende que a representação dos interessados nos autos do Agravo de Instrumento 0059167-89.2014.4.01.0000/DF deve ser comprovada ao DNIT para que a autarquia possa se eximir de eventual descumprimento das determinações exaradas por este Tribunal no âmbito do Acórdão 13305/2020-TCU-Segunda Câmara.
9.	Antes de adentrar no mérito das alegações de omissão e contradição, devo observar que a natureza peculiar dos embargos restringe o seu alcance à correção de obscuridade, omissão ou contradição da deliberação recorrida, a fim de esclarecer, interpretar ou completar o pronunciamento anteriormente emitido, em benefício da sua melhor compreensão ou inteireza (v.g.: Acórdão 434/2018-TCU-Plenário, entre outros) .
10.	A doutrina atualizada, bem representada pela inteligência de Vicente Greco Filho, define esses vícios da deliberação nos seguintes termos:
" (...) obscuridade: defeito consistente na difícil compreensão do texto da sentença e pode decorrer de simples defeito redacional ou mesmo de má formulação de conceitos, havendo obscuridade quando a sentença está incompreensível no comando que impõe e na manifestação de conhecimento e vontade do juiz.
contradição: afirmação conflitante, quer na fundamentação, quer entre a fundamentação e a conclusão, sendo que, nesses casos, a correção da sentença, em princípio, não levaria a uma verdadeira modificação da sentença, mas apenas a um esclarecimento de seu conteúdo.
omissão: caso em que a sentença é complementar, passando a resolver questão não solucionada, ganhando substância, portanto, sendo que as questões que devem ser resolvidas pelo juiz são todas as relevantes postas pelas partes para a solução do litígio, bem como as questões de ordem pública que o juiz deve resolver de ofício, como, por exemplo, a coisa julgada."
 (in Direito Processual Civil Brasileiro 11ª edição, 2º Volume, Editora Saraiva, p. 259/260) .
11.	Pelas definições apresentadas, há que se reconhecer, na linha defendida de maneira uniforme pelos pareceres técnicos, que, de fato, houve omissão relevante no âmbito da decisão recorrida, por não ter sido levado em conta os documentos que demonstram os descontos das mensalidades da associação nos contracheques dos interessados, além de declarações recentes dos mesmos, elaboradas em julho de 2021, informando que são filiados à associação desde 1989 e estão amparados por todas as ações judiciais promovidas por aquela entidade.
12.	A controvérsia, no entanto, entre o posicionamento na Serur e do MPTCU, reside no fato da suficiência ou não dessa documentação, que já constava nos autos, para comprovar a representação dos interessados nos autos do Agravo de Instrumento 0059167-89.2014.4.01.0000/DF.
13.	A Serur pondera que as fichas financeiras, com o desconto da mensalidade referente à ASDNER (peças 25 a 29) , constavam nos autos. Acrescenta a unidade técnica, que o embargante trouxe novos documentos, de peças 108-112, onde consta a declaração de que os interessados são filiados à ASDNER desde 1989, estando amparados "por todas as ações judiciais promovidas pela ASDNER".
14.	 Além disso, a unidade instrutiva avalia que, à luz do art. 5º, LXX, b, da Lei Maior, as associações podem impetrar mandado de segurança coletivo em defesa dos interesses de seus associados, independentemente de autorizações expressas destes últimos. Essa seria a interpretação sistemática possível, segundo a Serur, cotejando-se o referido dispositivo constitucional com o art. 5º, XXI, da Carta Política.
15.	Ante esse entendimento e como se examina mandado de segurança coletivo impetrado pela ASDNER, entende a Serur que o DNIT deve observar o provimento judicial deferido no Agravo de Instrumento 0059167-89.2014.4.01.0000/DF (peça 54) , alinhando-se, esse encaminhamento, com a seguinte ementa do Resp 1.374.678 apreciado no STJ:
4. Ademais, não se desconhece que prevalece na jurisprudência do STJ o entendimento de que, indistintamente, os sindicatos e associações, na qualidade de substitutos processuais, detêm legitimidade para atuar judicialmente na defesa dos interesses coletivos de toda a categoria que representam, por isso, caso a sentença coletiva não tenha uma delimitação expressa dos seus limites subjetivos, a coisa julgada advinda da ação coletiva deve alcançar todas as pessoas da categoria, legitimando-as para a propositura individual da execução de sentença. 
5. No entanto, não pode ser ignorado que, por ocasião do julgamento do Recurso Extraordinário n. 573.232/SC, sob o regime do artigo 543-B do CPC, o Plenário do STF proferiu decisão, com repercussão geral, perfilhando entendimento acerca da exegese do art. 5º, inciso XXI, da Constituição Federal, em que fez distinção entre a representação, conferida pelo mencionado dispositivo às associações, da substituição processual dos sindicatos. 
6. Com efeito, à luz da interpretação do art. 5º, XXI, da CF, conferida por seu intérprete Maior, não caracterizando a atuação de associação como substituição processual - à exceção do mandado de segurança coletivo -, mas como representação, em que é defendido o direito de outrem (dos associados) , não em nome próprio da entidade, não há como reconhecer a possibilidade de execução da sentença coletiva por membro da coletividade do plano de benefícios de previdência privada que nem sequer foi filiado à associação autora da ação coletiva.
16.	O representante do MPTCU também lança mão do precedente do Recurso Extraordinário RE 573.232/SC, de relatoria do Ministro Marco Aurélio, com repercussão geral reconhecida, para rememorar que, naquela oportunidade, ao analisar o disposto no art. 5º, inciso XXI, da Constituição Federal, a Corte Suprema entendeu que as entidades associativas têm legitimidade para representar seus filiados judicial ou extrajudicialmente somente mediante autorização expressa destes, a qual deve ser apresentada no processo de conhecimento e, juntamente com a lista de todos os representados, ser juntada à inicial.
17.	Não fez referência, no entanto, o Parquet de Contas, à exceção suscitada pela Serur, qual seja, os casos de mandado de segurança coletivo. Também não mencionou, o parecer do MPTCU, aos novos documentos, de peças 108-112, onde consta a declaração de que os interessados são filiados à ASDNER desde 1989, estando amparados "por todas as ações judiciais promovidas pela ASDNER".
18.	Com isso, o Parquet concluiu que não foram encontradas nos autos as comprovações de que os interessados autorizaram expressamente suas representações perante a associação, previamente à impetração da ação; tampouco a lista que foi juntada à inicial com os nomes de todos os representados na ação, conforme exigido pela jurisprudência do STF.
19.	Levando-se em conta, no entanto, o teor do Resp 1.374.678, apreciado no STJ, que em nada contraria o precedente o STF, há que se concordar que, nos casos de mandados de segurança coletiva (que é o caso deste processo) , as associações, à semelhança dos sindicatos, atuam como substitutos processuais, conforme avaliou a Serur, não sendo necessário outros documentos, além dos que já estão nos autos, para comprovar a representação dos interessados nos autos do Agravo de Instrumento 0059167-89.2014.4.01.0000/DF. É nesse sentido também o entendimento do STF. Por meio do Agravo em Recurso Extraordinário 1.293.130/SP, que teve reconhecida a repercussão geral da matéria (tema 1119) , a Corte fixou a tese de que "é desnecessária a autorização expressa dos associados, a relação nominal destes, bem como a comprovação de filiação prévia, para a cobrança de valores pretéritos de título judicial decorrente de mandado de segurança coletivo impetrado por entidade associativa de caráter civil".
20.	 Com relação à ilegalidade dos atos, no entanto, e a negativa de seu registro, estão corretos os entendimentos uniformes dos pareceres técnicos quanto ao princípio da independência das instâncias, que possibilita que esta Corte de Contas manifeste entendimento diverso daquele declarado pelo Poder Judiciário.
21. 	Sendo assim, com as devidas escusas ao Parquet de Contas, estou de acordo com a proposta da Serur de conhecer e rejeitar os embargos, mas dar ciência ao DNIT quanto à necessidade de observância, em relação aos atos em exame, da decisão proferida no Agravo de Instrumento 0059167-89.2014.4.01.0000/DF, atualmente em trâmite no Tribunal Regional Federal da 1ª Região, dando imediato cumprimento às determinações contidas nos subitens 9.3.1 e 9.3.3 (primeira parte) do Acórdão 13305/2020-TCU-Segunda Câmara, caso venha a ser desconstituída ou suspensa a eficácia da referida decisão.
22.	Por fim, cabe chamar atenção, embora não tenha havido divergência nos pareces deste processo com relação a esse ponto, que ainda há decisões deste Tribunal em que não está sendo considerado o Agravo de Instrumento 59167-89.2014.4.01.0000, mas o que foi decidido no Agravo de Instrumento 0019465-39.2014.4.01.0000.
23.	 Não obstante, ao concordar com os pareceres técnicos, neste processo, acompanho precedentes recentíssimos desta Corte de Contas, como, por exemplo, o Acórdão 18330/2021-TCU-Primeira Câmara, de relatoria do ministro-substituto André de Carvalho. 
24.	No trecho transcrito a seguir, extraído do voto da referida decisão, o relator (acompanhando o Ministério Público junto ao TCU e discordando da unidade técnica) discorre sobre Agravo de Instrumento 59167-89.2014.4.01.0000:
" (...) 
3. Instruindo o feito, a Secretaria de Fiscalização de Integridade de Atos e Pagamentos de Pessoal e de Benefícios Sociais (Sefip) propugna pela negativa de registro dos atos 'devido ao pagamento irregular de rubrica referente à Gratificação de Desempenho de Atividades Rodoviárias (GDAR) , extinta pelo art. 28, inciso III, da Lei 8.460/1992'.
4. O Ministério Público diverge da unidade técnica, tendo, para tanto, apresentado os seguintes apontamentos:
- 'as concessões ora em exame deram entrada na Corte de Contas há mais de cinco anos, o que acarreta o registro tácito das aposentadorias, nos termos do Tema n.º 445 da Repercussão Geral apreciada pelo Supremo Tribunal Federal nos autos do Recurso Extraordinário n.º 636.553';
- a Medida Provisória 2.229-43/2001 convalidou o pagamento da GDAR aos servidores do extinto Departamento Nacional de Estradas de Rodagem (DNER) , caso dos inativos arrolados neste processo;
- a 'Lei 11.094/2005 transformou a referida parcela em vantagem pessoal nominalmente identificada, sujeita apenas aos reajustes gerais concedidos aos servidores públicos federais';
- 'uma vez que a parcela relativa à GDAR constante dos atos de aposentadoria ora em análise encontra amparo legal, não se revela procedente a irregularidade apontada pela unidade técnica, não cabendo, por consequência, a revisão de ofício das concessões'.
5. Nada obstante, diante da manifesta intenção de o então Ministério do Planejamento, Orçamento e Gestão proceder, a partir de 2014, à absorção da vantagem por quaisquer reajustes remuneratórios subsequentes, levando os interessados a recorrerem ao Judiciário, o Parquet acrescentou que 'cabe determinação ao órgão de pessoal para que acompanhe o desfecho da ação judicial que garante a manutenção da VPNI decorrente da então GDAR nos proventos dos inativos ora em análise'.
6. Acompanho, por seus fundamentos, o parecer do Ministério Público.
 (...) 
10. Na realidade, o que hoje se discute, por provocação do órgão central do Sipec (Sistema de Pessoal Civil da Administração Federal) , é se a VPNI na qual fora transformada a gratificação estaria sujeita à regra geral fixada no art. 103 do Decreto-Lei 200/1967 (absorção progressiva pelos reajustes salariais subsequentes) . A respeito, encontra-se em vigor, no momento, decisão liminar, exarada no Agravo de Instrumento 0059167-89.2014.4.01.0000/DF (peça 32, p. 2) , garantindo a intangibilidade da parcela, e a fundamentação desse provimento judicial teria a seguinte essência:
'Segundo a Mensagem 554726, de 25.02.2014, da Secretária de Gestão Pública do Ministério do Planejamento, Orçamento e Gestão, transcrita na manifestação da União acerca do pedido de liminar (fls. 135/145) , a partir da folha de pagamento de janeiro de 2014 deveria ser promovida a absorção da Vantagem Pessoal Nominalmente Identificada - VPNI paga aos servidores na mesma proporção da concessão de reajuste ou vantagem de qualquer natureza ocorrida naquela folha de pagamento'.
Do texto da referida mensagem constou, verbis:
'Relembramos que a VPNI, prevista nas diversas leis que tratam de reestruturação de carreiras e de estrutura remuneratória dos cargos, planos de cargos ou carreiras vinculadas ao Poder Executivo federal têm sua natureza jurídica estabelecida nos termos do artigo 103 do Decreto-Lei nº 200, de 25 de fevereiro de 1967, nos seguintes termos:
'Art. 103. Todo servidor que estiver percebendo vencimento, salário ou provento superior ao fixado para o cargo nos planos de classificação e remuneração, terá a diferença caracterizada corno vantagem pessoal, nominalmente identificável, a qual em nenhuma hipótese será aumentada, sendo absorvida progressivamente pelos aumentos que vierem a ser realizados no vencimento, salário ou provento fixado para o cargo nos mencionados planos'.
Para a Administração, toda e qualquer VPNI é decorrente de diferença proveniente de plano de classificação e reestruturação de carreira e remuneração e deve ser absorvida progressivamente pelos posteriores aumentos nos vencimentos ou proventos dos servidores.
Entretanto, nem todas as VPNIs pagas a servidores são instituídas para obstar a redução de vencimentos/proventos dos servidores decorrente da instituição de novos planos de reestruturação de carreira e de estrutura remuneratória.
Há VPNIs com natureza jurídica distinta, sujeitas exclusivamente à atualização decorrente de revisão geral de remuneração dos servidores públicos e que jamais poderão ser absorvidas.
Dessa forma, neste exame perfunctório da matéria, sem prejuízo da decisão de mérito, entendo que não há como ser determinada a absorção ou a redução de todas as VPNIs pagas aos servidores em função da concessão de reajuste ou vantagem de qualquer natureza a partir da folha de pagamento de 2014, de forma generalizada, devendo ser examinada a situação de cada servidor individualmente.'
11. Destarte, em face da judicialização da matéria, cumpre ao órgão de origem acompanhar os desdobramentos do processo e, ao final, adotar as medidas cabíveis".
25.	Com fundamento no voto do relator, este Tribunal decidiu, no âmbito do referido Acórdão 18330/2021-TCU-Primeira Câmara, determinar ao Departamento de Centralização de Serviços de Inativos, Pensionistas e Órgãos Extintos do Ministério da Economia que acompanhasse o deslinde do Mandado de Segurança Coletivo 0018381-85.2014.4.01.3400, impetrado perante a 6.ª Vara Federal da Seção Judiciária do Distrito Federal e em curso no Tribunal Regional Federal da 1.ª Região, tomando as medidas cabíveis após o trânsito em julgado da referida ação. Essa decisão está em linha com as análises da Serur do MPTCU neste processo.
	Ante o exposto, voto no sentido de que o Tribunal adote o acórdão que ora submeto à deliberação deste Colegiado.
	TCU, Sala das Sessões Ministro Luciano Brandão Alves de Souza, em 3 de maio de 2022.
Ministro JOÃO AUGUSTO RIBEIRO NARDES 
Relator